臺灣宜蘭地方法院民事判決　　　　　　　 93年度重訴字第2號
原　　　告　　丁○○
訴訟代理人　　林瑞富律師
被　　　告　　乙○○○
　　　　　　　方水
上列二人共同
訴訟代理人　　陳為祥律師
被　　　告　　庚○○　　住台中.
　　　　　　　己○○　　住同上.
兼上列二人
共同訴訟代理人戊○○　　住同上.
當事人間損害賠償等事件，本院於96年5月28日言詞辯論終結，
判決如下：
    主  文
被告戊○○應給付原告新台幣貳佰玖拾萬元，及其中新台幣壹拾
萬元自民國九十一年三月六日起、新台幣貳佰肆拾萬元自民國九
十一年五月二十一日起、新台幣肆拾萬元自民國九十一年三月十
三日起，均至清償日止按年息百分之五計算之利息。
原告其餘之訴駁回。
訴訟費用由被告戊○○負擔百分之二十三，餘由原告負擔。
本判決第一項於原告以新台幣玖拾柒萬元供擔保後，得假執行。
原告其餘假執行之聲請駁回。
    事實及理由
壹、程序方面：
    本件被告己○○、庚○○及戊○○未於最後言詞辯論期日到
    場，核無民事訴訟法第 386條所列各款情形，依原告之聲請
    ，由其一造辯論而為判決。
貳、實體方面：
一、原告主張意旨略以：
(一)原告經由被告戊○○之仲介，於91年3月5日與被告乙○○○
    訂立買賣契約協議書、不動產買賣契約書 (以下簡稱系爭買
    賣契約)等，由原告以總價新台幣（下同）3000萬元買受「
    基水新貿易有限公司」（以下稱基水新公司）及「新泉飲料
    有限公司」（以下稱新泉公司）之全部資產房地、工廠機器
    、設備、經營權（股權），被告方水係被告乙○○○之配
    偶，自始代理被告乙○○○出面談議買賣並簽訂契約，然後
    再由被告乙○○○簽章，惟被告戊○○與方水、乙○○○
    有甥舅關係，在本件交易乃「利益共同體」，竟於交易過程
    (1)偽稱系爭兩間公司之土地即宜蘭縣蘇澳鎮○○段25、27地
    號土地為住宅區，事實上為港埠專用區，致土地買賣價額過
    高、(2)高估建物價值，且虛報建物坪數、(3)高估工廠機器設
    備價值、(4)隱瞞「新泉飲料公司」業已停業之事實、(5)虛偽
    告知「基水新貿易公司」營業額及利潤甚高、(6)被告戊○○
    就本件買賣未為任何出資，卻偽稱其對基水新公司有750 萬
    元之權利金，致原告誤為同意其以權利金認股，而其所指定
    之人庚○○無償取得上開二公司之股權等共同詐欺原告。原
    告於92年2月12 日收到「九二鎮建字第0084號」土地使用分
    區證明書，才發現被告關於土地使用分區、土地價值等灌水
    詐欺等事實，乃於92年12月12日以存證信函通知上開被告乙○○○、方水及戊○○撤銷本件買受之意思表示。
(二)原告因上開被告共同詐欺之行為而簽立系爭買賣契約，並有
    如下款項之交付或支出：(1)交付被告戊○○面額60萬元（付
    款方式：支票、付款人陽信商業銀行景美分行票號AA000000
    0、發票日91年2月15日），被告戊○○扣留10萬元後，餘50
    萬元轉交被告乙○○○收訖、(2)交付被告戊○○100萬元（
    付款方式：支票、付款人陽信商業銀行景美分行、票號AA00
    00000、發票日91年3月5日） ，全額轉交被告乙○○○、(3)
    交付被告戊○○200 萬元（付款方式：支票、付款人陽信商
    業銀行景美分行、票號AA0000000、發票日91年3月12日），
    存入被告庚○○在富邦銀行新店分行 0000000 0000000帳戶
    ，其中被告庚○○抑留40 萬元，餘160萬元轉交被告乙○○○、(4) 交付被告戊○○140萬元（付款方式：支票、付款人
    陽信商業銀行景美分行票號AA0000000、發票日91年4月18日
    ），存入被告己○○台灣中小企業銀行蘇澳分行0000000000
    0號帳戶，另於91年5月20日匯入被告己○○上開銀行帳戶10
    0萬元，以上合計240萬元、(5)交付被告乙○○○50萬元（付
    款方式：支票、付款人台灣土地銀行蘇澳分行、票號BFB000
     0000、發票日91年7月31日）、 (6)交付被告戊○○300萬元
    （付款方式：支票、付款人陽信商業銀行景美分行、票號AA
    0000000金額、發票日91年3月21日），全額轉交被告乙○○○、(7) 為公司墊付工廠機器，廠房設備修理共1,154,987元
    整、(8)為公司代付罰款、銀行貸款本息、稅金、水電、律師
    費共2,202,902元。
(三)否認原告與被告戊○○就上開公司之買賣有合夥關係，兩人
    只有互約出資之關係；原告係以共同被告共同詐欺侵權行為
    起訴主張事實及理由，自應以共同詐欺行為人，詐欺利益取
    得人為被告，被告乙○○○既代表其他股東出賣股權，而其
    出賣行為係屬詐欺，自應以詐欺行為人乙○○○、方水、
    戊○○為適格被告，被告己○○、庚○○均未參與上開買賣
    契約之簽訂，與原告本無買賣契約關係，惟因其兩人從原告
    受取利益而無法律上原因，自為適格被告，再者，原告固係
    以「甲方新兩公司代表人」身分簽字，但當時原告根本不是
    該公司股東或負責人，該兩公司負責人都是乙○○○，並由
    其與原告簽訂系爭契約，買賣兩公司之股權及不動產，準此
    ，原告係以個人身分簽約，則原告撤銷該契約與本件起訴，
    自無「訴權與當事人不適格」之問題；91年5月6日之存證信
    函乃吳慶隆律師未先徵求原告同意就發出，且當時賣方尚未
    違約，系爭賣買契約亦不會因該存證信函而生解除契約之效
    力，況方家嗣已分別就上開二公司負責人更名為原告，且戊○○詐欺取得股權亦已登記完畢，則嗣後雙方（連戊○○在
    內）已接受更名，等於雙方同意已履約而不解約，並無所謂
    違約與解約，亦無於 91年5月13日另訂新約；又被告戊○○
    所謂弘偉法商中心有25％權利金750 萬元用來出資，惟系爭
    買賣契約書所載「弘偉」純屬虛設之行號，亦無所謂750 萬
    元權利金之事，而原告出資購買股權已付出950 萬元（出資
    ）+338萬1096元（整廠、代墊款）+ 1434萬元（承擔債務）
    ＝2722萬1096元，原告付出如此鉅款約相當於本件詐欺買賣
    總價金3000 萬元的90.74％（2722萬1096元÷3000萬元=90.
    74％），卻只得：新泉公司25％之股權（150萬元÷600萬元
    =25％）、基水新公司27.08％ 之股權（325萬元÷1200萬元
    =27.08%） ，而被告戊○○、庚○○父女並無任何出資（未
    支付任何股金、未承擔兩公司既有任何貸款之債務），卻得
    到庚○○名上之股權 （持有股權比例：新泉公司29.16％、
    基水新公司 27.08％），倘非與被告乙○○○、方水合謀
    配合，被告戊○○、庚○○斷無可能不付分文、不承擔分文
    債務就取得比原告更多股權；原告係於92年2月12日收到「
    九二鎮建字第0084號」土地使用分區證明書，才發現被告關
    於土地使用分區、土地價值等灌水詐欺等事實，乃於92年12
    月12日以存證信函通知上開被告撤銷本件買受之意思表示，
    並未逾一年之除斥期間。
(四)爰依侵權行為損害賠償及不當得利之法律關係，聲明請求判
    決：1.被告戊○○應給付原告10萬元整並自91年3月6日起至
    清償日止按年利息百分之 5計算之利息。2.被告戊○○、己○○各應給付原告240萬元，並自91年5月21日起至清償日止
    按年息百分之 5計算之利息。其中任一被告履行一部或全部
    之給付者，另一被告於相同金額範圍內免給付義務。3.被告
    庚○○、戊○○各應給付原告 40萬元，並自91年3月13日起
    至清償日止按年息百分之 5計算之利息。其中任一被告履行
    一部或全部之給付者，另一被告於相同金額範圍內，免給付
    義務。4.被告方水應給付原告23,207元，並自91年10月17
    日起至清償日止按年息百分之 5計算之利息。5.被告戊○○
    、方水、乙○○○應連帶給付原告 50萬元並自民國91年8
    月1日起至清償日止按年息百分之5計算之利息。6.被告乙○○○、方水、戊○○應連帶給付原告 660萬元及其中50萬
    元自91年2月21日起、100萬元自91年3月6日起、160 萬元自
    91年3月13日起、300萬元自 91年3月22日起，均自清償日止
    按年息百分之 5計算之利息。7.被告乙○○○、方水、戊○○應連帶給付原告3,357,889元及其中1,154,987元自91年
    9 月23日起、2,202,902元自 93年1月2日起，均自清償日止
    按年息百分之5 計算之利息。並陳明願供擔保請准宣告假執
    行。
二、被告方水、乙○○○答辯意旨略以：
(一)原告與被告戊○○二人確具合夥或類似關係，原告係代表（
    理）其合夥或類似團體與被告乙○○○所代表（理）之全體
    股東簽署買賣契約，系爭買賣關係存在於原告所代表（理）
    的合夥或類似團體與被告乙○○○所代表（理）的全體股東
    之間，原告雖主張已以92年12月12日郵局存證信函為解約之
    意思表示，惟其合夥人戊○○業已表明無意解約，且不同意
    原告上開存證信函，是其所為解約之意思表示即屬無效，加
    以上開存證信函僅寄送乙○○○及方水，而未送達賣方全
    體，猶難生解約之效力，買賣關係既仍存在，原告依不當得
    利之法律關係為本件請求，即屬無據，此外，被告復無詐騙
    原告之事實，其要求被告負侵權行為之損害賠償責任，亦屬
    無據。又原告僅只是買方之代表，被告方水、乙○○○亦
    僅為部分賣主，原告以其個人名義對其買方之合夥人即被告
    戊○○及部分賣主即被告方水、乙○○○提起本件訴訟，
    原、被告之當事人均難謂適格。
(二)系爭蘇港段25、27地號土地原即登記為兩公司所有，並未因
    本件股權買賣而發生所有權變動，況該二筆土地原做為公司
    廠區使用，自不因其使用分區為住宅區或港埠用地，而有不
    同，況原告在91年2月3日及91年2月5日即簽署認股同意書，
    證明原告至遲於91年2月3日即願意入股以3000萬元購買系爭
    兩家公司之股權，始由戊○○代理買方與由被告乙○○○代
    表之賣方簽訂系爭91年2月16日「廠房買賣＝契約協議書 (
    一) 」，原告並坦承戊○○事後有拿給伊簽名確認，嗣兩造
    雖再簽署 91年3月5日「工廠房地買賣＝特約協議書 (二)」
    及「不動產買賣契約書」（後者雖將系爭股權買賣中兩家公
    司所擁有之不動產單獨立契，惟實際上並非單獨之不動產買
    賣，仍為全部股權買賣之一部分），惟二次合約除所謂「台
    北弘偉」委辦酬金及付款辦法有所更動外，關於買賣標的及
    價金均相同，足證系爭買賣早在 91年2月16日即成立並生效
    ，91年3月5日係就已生效之合約為部分之更動，非謂至91年
    3月5 日始簽訂買賣合約。且不論是91年2月16日或91年3月5
    日之合約，其附件均未註明有何地號土地為「住宅區」，證
    明被告乙○○○確實未對原告指稱有何地號土地為住宅區；
    至宜蘭縣蘇澳鎮公所核發91年鎮建字第0088號都巿計畫土地
    使用分區證明書，並非被告提出，亦非被告請領，被告自始
    不知有該份證明書之存在，就此原告亦自承該證明書係戊○○在91年2月21日請領，而原告早在91年2月3日及91年2月5
    日即簽署認股同意書同意入股以3000萬元購買系爭兩家公司
    之股權，證明原告之入股與前開土地使用分區證明書無關。
(三)系爭買賣係公司股權之買賣，非公司特定資產之買賣，原告
    與同案共同被告戊○○等人係因合夥買受系爭二家公司之全
    部股權而入主二家公司，公司之資產並非買賣標的，其所有
    權並未發生變動，相關建物及機器設備自始至終均為公司之
    資產，並未發生所有權變動，既無買賣，自無給付建物坪數
    不足或特定建物及資產價值高估之問題。新泉公司業經經濟
    部函准自91年1月1日起停業，雙方開始接觸、磋商，被告即
    告知上情，原告且數度勘查現場，對於新泉公司處於停業之
    狀況，知之甚詳，故而僅要求被告提出基水新公司的報稅資
    料，而不及於新泉公司的部分，益證原告確實知道新泉公司
    停業之事實，又締約前被告應原告要求提出基水新公司88年
    至90年度之營利事業所得稅結算申報書、資產負債表等資料
    ，原告且數度勘查公司廠房，對於公司之營業情形，原告知
    之甚詳，被告並無虛報基水新公司營業額及利潤之情事。原
    告與被告戊○○二人具合夥或類似關係，已如前述，惟二人
    間如何分配出資？如何分配股權？如何分配公司職務？合夥
    內部有無糾紛？要屬二人內部關係，被告無從得知，亦與被
    告無涉，而依原告與被告戊○○所簽署91年2 月25日協議約
    定書第3 條明定雙方均得將其自有之股權，登記予配偶或其
    成年之子女名義，原告復於91年5月1日委發律師函要求被告
    將系爭二公司全部股東之出資額移轉登記於其指定之人，其
    中之一即被告庚○○，因原告並未依約給付買賣價金，經協
    議先行移轉部分出資額予原告指定之人，被告乃依原告指示
    ，將基水新公司及新泉公司之部分出資額移轉給庚○○，原
    告反以此指摘被告詐欺，自無理由。
(四)系爭買賣總價金為3000萬元，原告所代表之買方應於 91年2
    月20日及91年3月5日各給付50萬及100萬元，第二期款為920
    萬元，第三期款以承受賣方原有貸款 1,480萬為抵充，尾款
    為450萬元，惟被告迄僅收到部分價金660萬元，此外，不僅
    1,480萬貸款未移轉由原告所代表之買方承擔，其餘860萬元
    款項亦未獲給付，被告所受領前開 660萬元均為系爭買賣之
    價金，而被告乙○○○及方水並無詐欺行為，更遑論與被
    告戊○○共同詐欺原告，至於被告戊○○有無詐欺原告，與
    乙○○○及方水無關，原告要求乙○○○及方水負連帶
    賠償責任，於法無據。至於原告稱為公司墊付工廠機器、廠
    房設備修理共 115萬4987元，並為公司代付罰款、銀行貸款
    本息、稅金、水電、律師費共 220萬2902元，被告謹予否認
    ，對於原告所提出上開費用之單據，就其形式及內容之真正
    ，被告並予否認；退萬步言，原告自稱為公司墊付工廠機器
    、廠房設備修理並代付罰款、銀行貸款本息、稅金、水電、
    律師等費用，亦與原告所主張被告之詐欺行為，二者間並無
    因果關係，前開款項均係原告接管系爭二家公司後，因經營
    管理上之考量，而由原告決定支出，與被告有無使用詐術出
    賣系爭二家公司，並無關連，原告要求被告依侵權行為負責
    ，即屬無據。
(五)原告至遲於接管系爭兩家公司時起，即處於明知或可得而知
    被告有無使用該等詐術，蓋原告接管公司後，公司所有資產
    均由原告管領，原告自可隨時估算系爭建物之價值及坪數，
    又豈可能不知工廠之機器設備價值有無高估、新泉公司有無
    停業等情？原告係 91年6月間接管系爭二家公司，然原告遲
    至92年12月12日始以郵局存證信函表示解約，自已逾越一年
    之除斥時間。為此聲明請求判決駁回原告之訴及假執行之聲
    請，並陳明如受不利判決，願供擔保請准免為假執行。
三、被告庚○○、己○○及戊○○答辯意旨略以：
(一)原告丁○○與被告戊○○係為本件系爭購廠合夥人之關係，
    原告丁○○係僅「代表」原該合夥事業之全體股東與被告乙○○○為原兩公司「各股東之代表」，所簽立系爭等各買賣
    契約書，易言之，本件系爭廠房、經營權、股權、資產房地
    等買賣契約之雙方，即被告乙○○○與原告丁○○二人，均
    僅係代表各自之其他股東等委託簽約而已，如乙○○○係代
    表全體原有股東 (乙○○○、丙○○、方水、方劉秀枝、
    方林金雀)五人，代表賣方各股東出賣讓與各股權 (出資額)
    ，並非乙○○○一人可單獨為本件「撤銷契約」及訴訟之「
    唯一被告」適格當事人，且原告丁○○亦僅係代表全體原合
    夥股東 (顯名丁○○、戊○○，隱名林瓊芳、庚○○、己○○) 等人，即代表買方各股東承受各股權之出資額登記，是
    亦非丁○○一人可單獨為本件「撤銷契約」之意思表示及其
    本件訴訟「唯一原告」之適格當事人。且被告等人亦不同意
    原告代表合夥「撤銷本件各買賣契約及本件之訴訟起訴」等
    事，並亦就即日起解除原告原為合夥事業代表人之身份，原
    告撤銷意思表示之對造、當事人、契約、主客體，確均依法
    不符，是伊所主張其「撤銷意思表示」通知已到達對造，恐
    有誤解，故原告個人藉此起訴，依法無據。
(二)被告己○○、庚○○並非系爭買賣契約之當事人，而僅係將
    其等帳戶單純借予父親即被告戊○○使用，戊○○亦僅將伊
    與原告丁○○二人之合夥事業資金存入，統籌給付各項合夥
    購廠、整廠款項之用，此有台灣高等法院91年上易字1163號
    判決書及被證25合夥籌備帳冊可證，目前其帳戶亦早已赤字
    不足，仍待各合夥人再予補資中。再被告己○○、庚○○確
    與原告並無任何法律關係，然本件原告硬將己○○、庚○○
    渠等亦列為本件被告，於法顯屬無據，又被告戊○○、己○○及庚○○既已將合夥款項，交付賣方代表人乙○○○及交
    由原告與被告戊○○二合夥人，共同領取支用，是被告等亦
    無不當得利，亦自無與他人成立所謂「不真正連帶債務」之
    關係。
(三)原告於91年5月6日即因被告方水及乙○○○夫婦，拒依約
    交付公司資料、印信、客戶名單……等，以存證信函「解除
    系爭契約」，而渠等互為解決先前各項爭議，復始又於91年
    5 月13日另再訂立一份移轉股權契約，是其後之權利義務均
    以該新約為依循原則，原契約業經解除，原告依法亦不得再
    反悔，是原告撤銷原已「解除之契約」，依法難符。
(四)「住宅區」證明書，係於原告 91年2月16日代表合夥事業簽
    立第一張購廠買賣契約書 (一)後，鎮公所才於91年2月21日
    誤發，是被告等不可能會持其在後誤發之『住宅區』證明書
    行騙原告簽約。況原告代表合夥事業在 91年2月16日簽立購
    廠買賣契約書 (一)及91年2月3日與 91年2月5日兩次認股同
    意書，均已明確「購廠營業」之真意，而非購買「住宅區建
    地」之意思，斯時91年2月5日之募股企劃書清冊並未載「住
    宅區」。是其後即 91年2月21日鎮公所所核發之分區使用為
    『住宅區』之誤，亦與原告自始即有「購廠營業」之真意無
    涉，並無影響原告所代表合夥之原購廠意思表示。再者，按
    合夥成立並非均須以出資為必要，如本件雙方約定一方 (原
    告)出資及另一方 (被告)供出仲介酬金之勞務，亦可成立合
    夥關係。況被告戊○○係以兩造所約定之仲介酬金 750萬元
    之其中450萬元，合法取得系爭股權，而非未出一文錢，亦
    非詐得其股權。且本件縱有原告所自認遭受詐欺之情事，亦
    均已逾撤銷契約之法定1年除斥期間。
(五)原告請求被告戊○○給付10萬部分，被告戊○○受領該給付
    ，並無詐欺，且已於 91年2月併入兩造合夥帳內統籌支用，
    亦無不當得利；原告請求被告戊○○、己○○給付240 萬元
    部分，屬原告認股金，均早已依約加併原合夥資金，給付賣
    方(乙○○○)460 萬元；原告請求被告戊○○、庚○○給付
    40萬元部分，屬原告交付合夥認股金予戊○○就合夥事業資
    金統籌管理，且戊○○均已依約計已給付賣方 (乙○○○)6
    10萬元，亦無詐欺或不當得利之情事；原告請求被告戊○○
    與被告乙○○○、方水連帶給付50萬元部分，原告所為該
    部分之給付時，被告戊○○已離廠自與被告戊○○無涉；原
    告請求被告戊○○等3人給付計610萬元部分，原告交付合夥
    認股金予戊○○就合夥事業資金統籌管理，戊○○均已依約
    計已給付賣方(乙○○○)610 萬元，並無詐欺或不當得利之
    情事；原告請求戊○○等3人給付1,154,987元及2,202,902
    元部分，因被告戊○○於91年 6月18日即已離廠，是就原告
    91年 6月18日以後之各項主張不當得利及求償事，確不知所
    云何據？戊○○亦無因其得利，且自91年 6月18日以後之廠
    內營運戊○○並無參與，是其損害權責本應由原告自行負責
    此確與被告戊○○無關。為此聲明請求判決駁回原告之訴及
    假執行之聲請。
四、兩造不爭執之事項：
(一)原告於91年2月3日簽立認股同意書（卷1第180頁），就承購
    系爭基水新公司及新泉公司全部資產及經營權認股 2股，並
    同意全權委託戊○○，就本件承購案簽約事，負責協商與處
    理；另依原告與被告戊○○於91年2月5日所簽立之認股協議
    書（卷1第181頁)第5項，並約定原告同意全權委託戊○○，
    就本件承購案簽約前事，負責協商與處理後，始由原告本人
    正式代表簽約。
(二)嗣被告戊○○即本於原告之授權，於 91年2月16日與基水新
    及新泉公司之代表人即被告乙○○○簽立「廠房買賣＝契約
    協議書（一)」 (卷1第20頁及卷3第168頁），嗣於91年3月5
    日再由原告正式與被告乙○○○簽立「工廠買賣＝特約協議
    書(二)」( 卷1第12、13頁）。
(三)原告因與被告戊○○間之認股協議及因系爭基水新及新泉公
    司經營權等承購事，業經支付如下款項：(1)交付被告戊○○
    60萬元（付款方法：支票、付款人陽信商業銀行景美分行票
    號AA0000000、發票日91年2月15日），被告戊○○將其中50
    萬元於91年2 月19日匯予被告乙○○○收訖、(2)交付被告被
    告戊○○100 萬元（付款方式：支票、付款人陽信商業銀行
    景美分行、票號AA0000000、發票日91年3月5 日），全額轉
    交被告乙○○○、(3)交付被告戊○○200萬元 （付款方式：
    支票、付款人陽信商業銀行景美分行、票號AA0000000 、發
    票日91年3 月12日），被告戊○○將之存入被告庚○○在富
    邦銀行新店分行00000000000000帳戶，嗣於91年3 月26日將
    其中160萬元匯予被告乙○○○、(4)交付被告戊○○140萬元
    （付款方式：支票、付款人陽信商業銀行景美分行票號AA00
    00000、發票日91年4月18日），被告戊○○將之存入被告己○○台灣中小企業銀行蘇澳分行00000000000 號帳戶，另於
    91年5月20日復匯入被告己○○上開銀行帳戶100萬元，以上
    合計240萬元、 (5)交付被告乙○○○50萬元（付款方式：支
    票、付款人台灣土地銀行蘇澳分行、票號BFB0000000、發票
    日91年7月31日）、(6)交付被告戊○○300萬元（付款方式：
    支票、付款人陽信商業銀行景美分行、票號AA0000000 金額
    、發票日91年3月21日），被告戊○○於91年3月26日將之匯
    予被告乙○○○。
五、法院之判斷：
    原告主張因被告方水、乙○○○及戊○○共同詐欺之行為
    ，致其受有損害，乃於撤銷被詐欺所為之意思表示後，本於
    侵權行為損害賠償及不當得利返還請求權對上開被告提起本
    件訴訟，另並主張被告戊○○將原告支付之款項存入被告己○○、庚○○帳戶中部分，被告己○○、庚○○與戊○○成
    立不真正連帶債務關係，爰依不當得利之法律關係請求被告
    己○○、庚○○返還，被告等則以前揭情辭置辯，經兩造同
    意整理本件爭點如下：(一)原告請求被告為侵權行為損害賠
    償及返還不當得利，兩造當事人是否均適格？(二)於91年3
    月5日所簽訂之系爭買賣契約協議書是否業經原告以91年5月
    6 日之存證信函予以解除？(三)被告己○○、庚○○為被告
    戊○○之女，戊○○將原告交付之款項後存入己○○、庚○○帳戶中，被告己○○、庚○○與戊○○是否成立不真正連
    帶債務關係？原告主張依不當得利之法律關係請求被告己○○、庚○○返還，有無理由？(四)原告主張被告方水、乙○○○及戊○○，於原告購買「基水新貿易有限公司」與「
    新泉飲料有限公司」之全部資產房地、工廠機器及各種經營
    權等時，以(1)偽稱系爭兩間公司之土地即宜蘭縣蘇澳鎮○○
    段25、27地號土地為住宅區，事實上為港埠專用區，致土地
    買賣價額過高、(2)高估建物價值，且虛報建物坪數、(3)高估
    工廠機器設備價值、(4)隱瞞「新泉飲料公司」業已停業之事
    實、(5)虛偽告知「基水新貿易公司」營業額及利潤甚高、(6)
    被告戊○○就本件買賣未為任何出資，卻偽稱其對基水新公
    司有750萬元之權利金，致原告誤為同意其以權利金認股，
    而其所指定之人庚○○無償取得上開二公司之股權等共同詐
    欺原告，其主張有無理由？(五）原告主張依民法第92 條規
    定撤銷其於91年3月5日系爭買賣契約所為買受之意思表示是
    否已逾同法第93 條所定除斥期間？(六）原告主張被告方水
    、乙○○○及戊○○共同侵權行為人，應負侵權行為損害
    賠償及不當得利返還之責任，而分別對上開被告為聲明一、
    二、三、五、六、七項之請求有無理由？(七)原告本於不當
    得利請求權之法律關係，對被告甲○○為聲明第四項之請求
    ，有無理由？茲分論如下：
(一)原告請求被告為侵權行為損害賠償及返還不當得利，兩造當
    事人是否均適格？
    按當事人適格，係指當事人就具體特定之訴訟，得以自己之
    名義為原告或被告，而受為訴訟標的法律關係之本案判決之
    資格而言。故在給付之訴，若原告主張其為訴訟標的法律關
    係之權利主體，他造為訴訟標的法律關係之義務主體，其當
    事人即為適格。至原告是否確為權利人，被告是否確為義務
    人，乃為訴訟標的法律關係之要件是否具備，即訴訟實體上
    有無理由之問題，並非當事人適格之欠缺（最高法院93年度
    台上字第 382號判決意旨參考）。換言之，當事人是否適格
    ，應就為訴訟標的之法律關係，審究其有無實施訴訟之權能
    ，所謂為訴訟標的之法律關係，係依原告起訴主張之為訴訟
    標的之法律關係為準，並非依法院調查結果為據。本件原告
    起訴主張因受被告戊○○、乙○○○及方水共同之詐欺，
    而以個人身分與被告乙○○○就系爭基水新及新泉公司之資
    產及經營權等簽訂系爭買賣契約，乃撤銷被詐欺所為買受之
    意思表示後，本於侵權行為損害賠償請求權及不當得利返還
    請求權，訴請上開被告為損害之回復或不當得利之返還，另
    關於被告己○○、庚○○部分，則主張其等均未參與上開買
    賣契約之簽訂，與原告本無買賣契約關係，惟其兩人從原告
    受取利益而無法律上原因，乃本於不當得利返還請求權，訴
    請被告己○○、庚○○二人為不當得利之返還，則依原告所
    主張之上開訴訟標的之法律關係，兩造自均為適格之當事人
    。至被告乙○○○及方水所辯，原告僅只是買方之代表，
    被告方水、乙○○○亦僅為部分賣主，原告以其個人名義
    對其買方之合夥人即被告戊○○及部分賣主即被告方水、
    乙○○○提起本件訴訟，原、被告之當事人均難謂適格等語
    ，以及被告己○○、庚○○及戊○○所辯，系爭買賣契約之
    雙方，即被告乙○○○與原告丁○○二人，均僅係代表各自
    之其他股東等委託簽約而已，並非乙○○○一人可單獨為本
    件「撤銷契約」及訴訟之「唯一被告」適格當事人，且原告
    丁○○亦僅係代表全體原合夥股東，即代表買方各股東承受
    各股權之出資額登記，是亦非丁○○一人可單獨為本件「撤
    銷契約」之意思表示及其本件訴訟「唯一原告」之適格當事
    人等節，顯有將當事人適格與為訴訟標的法律關係之存否，
    加以混淆之情形，自不足採。
(二)於91年3月5日所簽訂之系爭買賣契約協議書是否業經原告以
    91年5月6日之存證信函予以解除？
 1、查被告戊○○經原告授權於 91年2月16日與被告乙○○○所
    簽訂之系爭「廠房買賣==契約協議書（一）」（ 卷1第21頁
    ）及原告於91年3月5日與被告乙○○○正式簽訂之系爭「工
    廠房地買賣==特約協議書（二）」（卷 1第12頁至第14頁）
    、「不動產買賣契約書」（卷 1第15至17頁），均載明被告
    乙○○○係「賣方之代表」，並由乙○○○以賣方代表人之
    身份簽署合約，其中91年3月5日「工廠房地買賣==特約協議
    書（二）」第 5條並明定：「下立書人確均已獲基水新貿易
    有限公司及新泉飲料有限公司各自股東之授權，為本件買賣
    雙方之代理及代表人」，參以 91年5月13日系爭二公司股東
    出資轉讓名冊（卷1第406至407頁）及91年5月22日之系爭二
    公司股本同意書（卷3 第191、192、203及204頁）均可知系
    爭二公司之原股東除被告乙○○○、方水外，尚有訴外人
    丙○○﹑方劉秀枝及方林金雀，以上足證被告乙○○○確係
    代表（理）系爭二公司全體股東（即被告乙○○○、被告方
    水、訴外人丙○○、方劉秀枝及方林金雀）出售二家公司
    全部股權，且為原告所明知之事實，則系爭買賣關係，賣方
    應係被告乙○○○所代表（理）的系爭兩公司之全體股東。
 2、又查 91年5月6日委任人名義為原告之律師函（卷1第403至4
    05頁）雖載有解除91年3月5日所簽訂之系爭買賣契約協議書
    之意旨，惟上開存證信函僅寄送乙○○○，而未送達賣方全
    體，難認已生解約之效力，是被告戊○○所辯，系爭 91年3
    月5日所簽訂之系爭買賣契約協議書業經原告以 91年5月6日
    之存證信函通知解除，原告不得再主張撤銷原已「解除之契
    約」等節，自亦無可採。
(三)被告己○○、庚○○為被告戊○○之女，戊○○將原告交付
    之款項後存入己○○、庚○○帳戶中，被告己○○、庚○○
    與戊○○是否成立不真正連帶債務關係？原告主張依不當得
    利之法律關係請求被告己○○、庚○○返還，有無理由？
 1、原告固主張戊○○將原告交付之款項後存入己○○、庚○○
    帳戶中，而認被告己○○、庚○○受有不當得利，惟查，被
    告己○○、庚○○並非系爭買賣契約之當事人，且於另案本
    院92年度簡上字第32號戊○○訴請基水新公司給付借款利息
    事件中，被告戊○○主張「借用庚○○的帳戶是在 91年2月
    15日就開始了，在該日就有一筆60萬元的入帳， 91年4月是
    另外開一個己○○的帳戶，因為庚○○住在彰化，己○○住
    台中及台北比較方便，所以才改用己○○的帳戶」（該案卷
    第101 頁）等節，為本件原告於該事件中所未爭執，且復陳
    述「91年 4月22日另外開的己○○帳戶，是我們協議開的」
    （同上開案卷第102 頁），業經本院調卷查明；再者，本件
    原告於代表基水新公司對己○○提起請求返還寄託事件中，
    亦曾主張被告己○○之帳戶是由本件被告戊○○情商被告於
    91年4 月22日前往宜蘭蘇澳申辦，並由戊○○保管存摺及印
    鑑等情，並經該案臺灣高等法院合議庭認己○○係應其父戊○○之要求開立系爭帳戶，開戶後之存簿與印鑑亦交戊○○
    運用，而基水新公司係以委任戊○○代管公司營運週轉金之
    意思，而由丁○○、陳玫秀以支票存入，或匯入款項於戊○○以其女即己○○所開立之系爭帳戶中等節，有臺灣高等法
    院91年度上易字第1163號判決書影本在卷可稽（卷1第161至
    第164 頁），則被告己○○、庚○○所辯渠僅係將其帳戶單
    純借予伊父即被告戊○○使用，應堪信為真實。
 2、原告以其交付被告戊○○系爭面額200 萬元支票，經存入被
    告庚○○在富邦銀行新店分行帳戶，嗣僅於91年 3月26日將
    其中160萬元匯予被告乙○○○以及交付被告戊○○面額140
    萬元之支票經存入被告己○○台灣中小企業銀行蘇澳分行之
    帳戶，另於91年5月20日復匯入被告己○○上開帳戶100萬元
    ，而認被告己○○、庚○○分別受有240萬元及40 萬元之不
    當得利，並應與被告戊○○負不真正連帶之給付責任等節，
    自難認有據。
(四)原告主張被告方水、乙○○○及戊○○，於原告購買「基
    水新貿易有限公司」與「新泉飲料有限公司」之全部資產房
    地、工廠機器及各種經營權等時，以(1)偽稱系爭兩間公司之
    土地即宜蘭縣蘇澳鎮○○段25、27地號土地為住宅區，事實
    上為港埠專用區，致土地買賣價額過高、(2)高估建物價值，
    且虛報建物坪數、(3)高估工廠機器設備價值、(4)隱瞞「新泉
    飲料公司」業已停業之事實、(5)虛偽告知「基水新貿易公司
    」營業額及利潤甚高、(6)被告戊○○就本件買賣未為任何出
    資，卻偽稱其對基水新公司有750 萬元之權利金，致原告誤
    為同意其以權利金認股，而其所指定之人庚○○無償取得上
    開二公司之股權等共同詐欺原告，其主張有無理由？
 1、原告雖主張被告乙○○○、方水對於自己公司所有之土地
    即宜蘭縣蘇澳鎮○○段25、27地號土地為港埠專用區不可能
    不知，宜蘭縣蘇澳鎮公所於91年2 月21日誤發上開地號土地
    為住宅區之使用分區證明書，被告乙○○○、方水及戊○○竟於91年2 月25日以該虛偽之「住宅區證明」用來詐欺原
    告，致原告被騙而於91年2 月25日與戊○○簽訂「協議約定
    書」（卷1第45頁），並於91年3 月5日與被告乙○○○簽定
    系爭買賣契約協議書（卷1 第12至14頁）云云，然查，原告
    在91年2月3日即簽署認股同意書（卷1第180頁)，於91年2月
    5日復簽署認股協議書（卷1 第181頁），明確表明其就與被
    告戊○○雙方共同承購基水新及新泉二公司之全部資產及經
    營權，同意預定認股二股，並同意全權委託戊○○就本件承
    購案簽約事，負責協商與處理，以上已足以證明原告至遲於
    91年2月3日即願意入股購買系爭兩家公司之股權，始由戊○○代理買方與由被告乙○○○代表之賣方簽訂系爭91年2 月
    16日「廠房買賣＝契約協議書 (一)」， 嗣原告與被告乙○○○雖再簽署91年3月5日「工廠房地買賣＝特約協議書 (二
    )」及「不動產買賣契約書」，且不論是91年2月16日或91年
    3月5日之合約，其附件均未註明有何地號土地為「住宅區」
    ，至宜蘭縣蘇澳鎮公所於91年2 月21日所核發91年鎮建字第
    0088號都巿計畫土地使用分區證明書，係在原告決定認股且
    已授權被告戊○○就本件承購案與被告乙○○○訂立91年2
    月16 日之「廠房買賣＝契約協議書 (一)」之後，自與原告
    決定認股承購系爭公司無涉。
 2、於系爭不動產買賣契約書之買賣不動產標示，雖載明買賣之
    不動產建物面積共計1389.66坪（卷1第18頁），而系爭二公
    司所有包含合法登記及違章加建之建物課稅面積僅為 3,334
    平方公尺 (1008.5坪) ，有原告所提出之宜蘭縣稅捐稽徵處
    羅東分處94年度房屋稅籍證明書在卷可證 (卷3第59至62 頁
    ），其兩者間確有落差，惟依原告所提房屋稅籍證明書備註
    欄所載「本資料係由房屋稅籍紀錄表移列僅供課稅之用，不
    作產權及他項權利之證明」、「本證明以核發房屋稅籍所載
    資料為準，該屋如有增、改建與原資料不符，另案向本 (分
    ) 處申報，憑以重行核定現值」，可見上開稅籍證明係供課
    稅之用，故僅丈量應課稅面積，不包含其他無庸課稅之空間
    ，且其上所載之課稅面積係由房屋稅籍紀錄表移而來，並以
    核發房屋稅籍所載資料為準，而依前開稅籍證明書所載起課
    年月係自59年至87年，自可認定其所核定之課稅面積不包括
    87年以後所增建。且依91年2 月25日原告與被告戊○○所共
    同簽立之修正「募股營運企劃書」（卷3第83至98頁），第5
    頁所載，已將系爭買賣標的建物坪數更正為「一樓建坪364
    坪」、「二樓建坪370坪」、「三樓建坪94坪」，另增列「
    有牆鐵屋62坪」、「無牆鐵屋274坪」，共計1,164坪，與被
    告乙○○○所提供「坪數說明表」之資料不同，顯係原告經
    詳加核估之結果，另於該企劃書內對建物列報之原價亦為現
    值之估價，則原告對該建物之面積與價值經過核估後仍願承
    購，自難認被告等有何以高估建物價值，且虛報建物坪數之
    詐欺行為。
 3、原告另主張被告乙○○○、方水有移交於系爭公司新負責
    人即丁○○之生財器具僅有原證41清單所列之設備，這些老
    舊生財器具的市場價值，嗣經查核估價也不值30萬元，並聲
    請訊問公司老員工即證人曾銀閣，而該證人亦到庭證稱：「
    （法官問：對於起訴狀證四十一所載之機器是否是原告接手
    公司當時的機器清單？清單上的機器是新或舊？使用多久？
    ）是的。是舊的，大約使用二、三十年。」（卷2第111頁）
    ，然查，依 91年2月25日原告與被告戊○○所共同簽立之修
    正「募股營運企劃書」中，其等重估系爭兩公司之資產為50
    00萬元，且將賣方所列報之動產價值，均未估價，有上開企
    劃書中之協議約定書及資產估報表（卷2 第85及88頁）可稽
    ，則自難認有被告等有原告所稱將動產價值灌水詐欺之情事
    。
 4、又查新泉公司經濟部函准自91年1月1日起停業，有經濟部91
    年1月11日經授中字 00000000000號在卷可考（見卷2第63頁
    ），縱如原告所稱被告乙○○○等未主動告知該公司停業之
    情事，惟該停業之事實，原告於經濟部關於公司登記基本資
    料中即可查考得知，被告等本無法為任何隱匿之行為，況原
    告於訂立系爭買賣契約前曾於91年2 月10日偕同其配偶實地
    到系爭兩公司勘廠，有原告及其配偶簽認之「股份募資＝計
    劃修正書」在卷可證（卷3第121頁），原告既已實際勘廠，
    當可得知新泉公司已停業之事實。準此，難認被告等有何故
    意隱匿新泉公司停業事實之情事。
 5、至於原告主張被告等虛偽告知「基水新貿易公司」營業額及
    利潤甚高部分，查原告與被告乙○○○、甲○○等所簽訂之
    系爭買賣契約協議書、不動產買賣契約書上，均無原廠業績
    為3500萬元或保證業績為3500萬元之記載，難認原廠業績35
    00萬元係系爭契約簽立之要素，雖被告戊○○於本院審理中
    曾稱，「3500萬元之業績是被告乙○○○講的」，惟其亦同
    時陳稱：「在91年4 月13日的會議記錄中即被證二十就認可
    之企劃修正書，有修正為1500萬元，有經過原告的認可」（
    卷2 第204頁），並有該91年4月13日之會議紀錄及「部門管
    轄＝前三年企劃修正書」附卷可證（卷1 第409至410頁），
    且為原告所不爭執，另參以賣方原廠之營運狀況如何，亦僅
    供買方參考，就此買方亦自須再詳為評估始有簽約之可能，
    是被告戊○○所稱，被告乙○○○於系爭買賣契約締約過程
    ，曾提及系爭公司之營業額為3500萬元乙節即縱屬實，亦難
    認原告有何受詐欺之情形。
 6、再者，原告主張被告乙○○○及方水有與被告戊○○合謀
    配合，致被告戊○○能不付分文即可由其指定之即被告庚○○取得系爭兩公司比原告更多之股權等節，經查，新泉公司
    資本額為600萬元，於91年5 月間原告取得出資額150萬元（
    由原股東方劉秀枝、丙○○及方林金雀所出讓）、被告戊○○指定之人即被告庚○○取得出資額175萬元（ 由被告乙○○○所出讓 ），被告乙○○○保留出資額155萬元，被告方
    水保留出資額120萬元 ，另基水新公司資本額為1200萬元
    ，原告於91年5月間取得出資額325萬元（由被告乙○○○所
    出讓）、被告戊○○指定之人即被告庚○○取得出資額325
    萬元（由原股東方劉秀枝、丙○○及方林金雀所出讓），被
    告乙○○○保留出資額250萬元，被告方水保留出資額300
    萬元等情，固有該二公司之變更登記表及股東同意書在卷可
    查（卷1第281至286頁），惟原告與被告戊○○所簽署91年2
    月25日協議約定書第3 條明定雙方均得將其自有之股權，登
    記予配偶或其成年之子女名義，原告復於91年5月1日委發律
    師函要求被告將系爭二公司全部股東之出資額出讓登記於其
    指定之人等，其中之一即被告庚○○等情，有上開協議約定
    書（卷1第45頁）及存證信函（卷1 第346頁）附卷可稽，嗣
    因原告就系爭買賣價金未全數依約為各期之給付，經協議先
    行移轉部分出資額予原告及庚○○，此亦有原告簽認之91年
    5月13日系爭兩公司股東出資額轉讓名冊（卷1第406及407頁
    ）及系爭兩公司股東同意書（卷1第283及286頁)在卷可證，
    則被告乙○○○、方水依原告之催告及雙方之協議，為上
    開股權之移轉，難認有何可議之處；況依系爭買賣契約協議
    書，被告乙○○○代表（代理）系爭兩公司之全體股東以30
    00萬元之價格出售該二公司， 惟至今僅收取價金660萬元，
    原應由買方承受之信用貸款1480萬元以抵銷價金部分，亦僅
    由原告加入為保證人等節，為原告所是認（卷3第223頁），
    而依上開系爭兩公司之出資額出讓情形，新泉公司之股東已
    出讓登記資本額百分之54予買方（ 原告取得出資額150萬元
    及被告庚○○取得出資額175萬元，合計325萬元，占總出資
    額600萬元之百分之54 ），另基水新公司部分，該公司之股
    東亦已出讓登記出資額百分之54予買方（原告及被告庚○○
    各取得出資額325萬元，合計650萬元，占公司總出額1200萬
    元之百分之54），則以被告乙○○○、方水迄今取得之系
    爭買賣之價金數額660萬元，僅為總價金之百分之22（660萬
    元／3000萬元），惟卻已出讓系爭兩公司出資額百分之54言
    ，被告乙○○○、方水亦屬系爭交易之被害人，並未因此
    交易而受有利益，難認其二人就上開股權之移轉有詐欺原告
    之情事。
 7、至原告主張因受被告戊○○詐欺，致誤信戊○○所謂「弘偉
    法商中心」在基水新公司有所謂累積股權，盈餘分配權，始
    同意被告戊○○以所偽稱之弘偉百分之25權利金即 750萬元
    中之450萬元為入股金，另300萬元暫借予新公司，並進而誤
    以為乙○○○、方水係因「弘偉法商中心」上開累積股權
    、盈餘分配權，才將兩公司股權百分29.16(新泉飲料公司)
    與百分之27.08股權 (基水新公司)移轉於戊○○之女庚○○
    ，致為承購系爭兩公司經營權等陸續支付款項950 萬元，其
    中逕交賣方乙○○○者為50 萬元，另900萬元交付被告戊○○經手，惟被告戊○○僅將其中610萬元轉交賣方，扣留290
    萬元等節，業據提出認股同意書、系爭買賣特約協議書、面
    額200萬元支票及支票存根各乙紙、面額140萬元支票存根乙
    紙、匯款回條乙紙、面額300 萬元支票及支票存根各乙紙、
    「預定買賣＝契約協議（91.01.22日紀錄整理）、同意預定
    書（91. 1.18）、系爭兩公司變更登記表及股東同意書以及
    被告乙○○○、甲○○二人於92年4月2日本院91年度訴字第
    224號清償借款事件準備程序所為證言筆錄等件為證（卷1第
    66、13、67、68、69、71、250、251、281、283、284、286
    頁及卷2第129至132頁），經查：
  (1)原告於91年2月3日與被告戊○○所簽立之認股同意書，原告
    同意切結之事項(1)為「本人同意履行如附件Ａ之『廠房讓渡
    協議紀錄表』所述諸項約定」（卷1第39頁），另於91年2月
    5日所簽立之認股協議書，原告另同意協議切結之事項(1) 為
    「雙方同意履行（如附件Ａ )之『營運企劃書』及『廠房讓
    渡協議紀錄表』中之所述諸項約定」（卷1 第41頁），足認
    被告戊○○於原告同意認股之過程，交付原告其所擬之基水
    新、新泉公司募股營運企劃書，而企劃書中內含被告戊○○
    與乙○○○之空白「預定買賣＝契約協議（91.01.22日紀錄
    整理）」及廠房讓渡協議紀錄表等（ 卷1第32至38頁），並
    列入兩造切結同意履行之內容，而其中關於 91年1月22日紀
    錄整理之預定買賣契約協議（ 卷1第33頁）約定「(一)概括買
    賣總價金：新臺幣（下同）參仟柒佰伍拾萬元正。（含主約
    ＝3,000萬及原補償弘偉25％＝750萬元）」、「(二)甲方付款
    辦法：(1)（91.02.05）預約金NT：600萬元（150萬元及抵銷
    弘偉450萬元）（逾期者＝本約議定之承受優惠價3,750萬元
    無效」、「(二)(2)（91.02.20）正式訂約：分期二個月支票計
    NT： 670萬元。（支票370萬元及向弘偉借300萬元抵銷）」
    ，另廠房讓渡協議紀錄表（卷1 第35頁），記載「原議總價
    ：（含房地資產）＝7000萬元」、「91.01.25日—草約協商
    —總價：3000＋750萬元 」，是依上開預定買賣契約及讓渡
    協議紀錄表之內容，被告戊○○係要將乙○○○原應補償「
    弘偉法商中心」750 萬元之部分，用以抵銷，以為買賣基水
    新公司及新泉公司部分價金；再者，依被告戊○○於91年1
    月18日所書立之同意預定書（卷1第259頁）記載：「本人戊○○同，倘就蘇澳『基水新貿易有限公司』案，承受商議完
    成時，本人即願履行如下事項：(1)本人同意以原『弘偉』累
    積股權980萬元中之680萬元，互換『弘偉』在『基水新有限
    公司』25％中之750 萬元之權利金，以利參與新公司之實際
    經營權。（扣除本件原70萬元盈配金。」，並參以被告戊○○於91年11月27日於刑事案件檢察官初訊時供稱：「（問：
    補償弘偉750 萬元是怎麼一回事？）當初89年、90年乙○○○夫妻委託我賣基水新（公司），弘偉是我經營的合夥組織
    ，我是用弘偉代表之身分仲介買賣」等語（91年度偵字2656
    頁第36頁），業經本院調卷查明屬實等情，亦應認被告戊○○於原告認股時，係主張弘偉法商中心對基水新公司有750
    萬元之權利金。
  (2)惟被告乙○○○於刑事案件檢察官偵訊時供證稱：伊或基水
    新公司未曾委託「弘偉」來買賣公司，伊不知道「弘偉」，
    也沒有委託過，伊或公司並無需補償「弘偉」750 萬元之事
    實等語（93年度偵續字17號第490至499頁），業經本院調取
    本院95年度易字第 436號戊○○被訴詐欺案卷核閱確定，核
    與被告乙○○○在本院91年度訴字第224 號清償借款事件證
    稱：「〔法官：（提示原證五、六）該兩件協議中（一）內
    所稱之「台北弘偉」是何意思？〕證人乙○○○：我不知道
    ，我曾經問過戊○○，戊○○說我不必知道。我只要實拿三
    千萬元，其餘不干我的事。」、「（被告訴訟代理人：請求
    詢問證人：是否曾經因為出賣公司的事發生糾紛而委託台北
    法商中心（按：應指弘偉），並答應給付柒佰伍拾萬元之酬
    金？）證人乙○○○：沒有。我不認識弘偉。買賣公司沒有
    出過糾紛，是戊○○、丁○○沒有把價款全數付清。」（卷
    2 第129至131頁），尚屬相符，以上證明上開被告戊○○於
    原告認股時，所稱弘偉對基水新公司有750 萬元權利金一事
    之真實性已有可疑。
  (3)況被告戊○○於本院辯稱：「750萬元是仲介原告向被告乙○○○買賣工廠及委辦招商的報酬」（卷3第225頁），顯核
    與上開預定買賣契約及讓渡協議紀錄表所載之內容不符，亦
    顯與被告戊○○前揭於刑事案件檢察官初訊時所辯不符。再
    參以被告戊○○於本案辯稱，「原告真正出資是300萬元，
    並非950萬元，300萬元以外是借給公司，認股書上都有載明
    ，借給公司的是250萬元，40萬元用於籌備費用，剩餘360萬
    元是我離開前幾天的事情，來不及做帳冊，應該有部分是屬
    於籌備費用，部分是借給公司，因為沒有結帳所以不清楚」
    等語（卷3第225頁），惟查被告戊○○自承於 91年6月18日
    因與原告發生爭執，就沒有到基水新公司上班等節（見卷3
    第169 頁），而依本件原告分筆交付被告戊○○經手之款項
    中，其中最後一筆係於91年5月20日匯100萬元入己○○之帳
    戶，並無被告戊○○所辯其中360 萬元係於其離開公司前幾
    天才交付而有來不及做帳之情事。是被告戊○○所辯先後矛
    盾且一再與事實不符，自不足採信。
  (4)以上足認被告戊○○於原告認股時，向原告主張弘偉法商中
    心對基水新公司有750 萬元之權利金乙節，確屬不實，則原
    告主張其因受被告戊○○詐欺，致誤信戊○○所謂「弘偉法
    商中心」在基水新公司有所謂累積股權，盈餘分配權，始同
    意被告戊○○以所偽稱之弘偉百分之25權利金即750 萬元中
    之450萬元為入股金，另300萬元暫借予新公司等情，應堪認
    屬實。
(五)原告主張依民法第92條規定撤銷其於91年3月5日系爭買賣契
    約所為買受之意思表示是否已逾同法第93條所定除斥期間？
    本件被告乙○○○及方水關於系爭買賣契約並無原告所指
    之詐欺行為，已如前文所述，則原告主張依民法第92條規定
    撤銷其於91年3月5日系爭買賣契約所為買受之意思表示，已
    顯屬無據，故就該撤銷權之行使是否已逾除斥期間之本項爭
    點，已無庸論斷。
(六)原告主張被告甲○○、乙○○○及戊○○共同侵權行為人，
    應負侵權行為損害賠償及不當得利返還之責任，而分別對上
    開被告為聲明一、二、三、五、六、七項之請求有無理由？
    查原告雖主張已以92年12月12日郵局存證信函為撤銷系爭買
    賣之意思表示，惟被告乙○○○及方水關於系爭買賣契約
    並無原告所指之詐欺行為，已如前述，則原告上開所為之撤
    銷行為應不生效力，是被告乙○○○、方水部分，其等本
    於系爭買賣契約而受領價金之給付，並無何不當得利可言，
    至原告所稱為公司墊付工廠機器、廠房設備修理並代付罰款
    、稅金、水電、律師等費用即縱屬實，應屬原告接管系爭二
    家公司後，因經營管理上之考量，而由原告決定支出，被告
    亦無任何不當之利得。準此，原告本於侵權行為損害賠償及
    不當得利返還請求權，聲明請求判決被告乙○○○、甲○○
    聲明一、二、三、五、六、七項之給付，均難認有理由，應
    予駁回。至於被告戊○○部分，其本於與原告間之認股協議
    而經手原告交付之款項，並無不當得利可言，至原告所稱為
    公司墊付工廠機器、廠房設備修理並代付罰款、稅金、水電
    、律師等費用即縱屬實，應屬原告接管系爭二家公司後，因
    經營管理上之考量，而由原告決定支出，被告戊○○就此亦
    無何不當之利得，故原告依不當得利之法律關係，請求被告
    戊○○為上開各項聲明之給付，難認有理由，然被告戊○○
    於原告認股過程，有上開詐欺原告之事實，致原告誤認被告
    戊○○業已出資，乃同意認股並陸續支付款項 950萬元，其
    中交付被告戊○○經手款項計 900萬元，而被告戊○○僅就
    其中 610萬元轉交被告乙○○○，用以支付系爭買賣之價金
    乙節，為兩造所不爭執，則應認其餘 290萬元為原告所受之
    損害，且該損害與被告戊○○之詐欺行為間有相當因果關係
    ；又按負損害賠償責任者，除法律另有規定或契約另有訂定
    外，應回復他方損害發生前之原狀，因回復原狀而應給付金
    錢者，自損害發生時起，加給利息，民法第213條第1、2 項
    亦定有明文，則原告本於侵權行為損害賠償請求權，請求判
    決被告戊○○賠償如聲明一、二、三項之金額以及自分別最
    後收受各該款項之翌日起至清償日止，按年息百分之5 計算
    之利息，自屬有據，應予准許。至被告戊○○雖提出原告領
    息支出傳票、籌備帳冊等（卷2 第188至192頁）辯稱：原告
    所支付超過其認股金額之款項，分屬籌備費用或借給公司云
    云，惟因被告戊○○迄未能舉證證明其何出資之事實，則上
    開證據資枓自不能為有利被告戊○○之認定。
(七)原告本於不當得利請求權之法律關係，對被告甲○○為聲明
    第四項之請求，有無理由？
    原告係為償還系爭買賣契約賣方之銀行貸款利息，而支付系
    爭23,207元乙節，為兩造所不爭執（卷3第223頁），而查系
    爭於91年3月5日所簽訂之買賣契約，關於買賣價金第三期款
    ，係約定自即日起本件廠房須交由買方正式經營管理，而賣
    方原銀行之信用貸款1480萬元，由買方承受，其款項即抵銷
    該期價金，買方亦須開始代付銀行利息等節，有系爭「工廠
    房地買賣＝特約協議書（二）（91.03.05日）」存卷可證（
    卷1 第13頁），且原告就系爭買賣契約意思表示所為之撤銷
    行為不生效力乙節，已如前述，則原告代為償付系爭買賣契
    約賣方之銀行貸款利息，乃係依系爭買賣契約所為之給付，
    被告方水受領該項給付，並無何不當得利可言。從而，應
    認原告本於不當得利之法律關係，請求判決被告方水為聲
    明第四項之給付亦屬無理由。
(八)綜上所述，本件原告所為之請求，於請求判決被告戊○○應
    給付原告290萬元，及其中10萬元自91年3月6日起、240萬元
    自91年5月21日起、40萬元自91年3月13日起，均至清償日止
    按年息百分之5 計算之利息部分，為有理由，應予准許。逾
    上開範圍之請求為無理由，應予駁回。原告陳明願供擔保，
    聲請宣告假執行，就其勝訴部分，核無不合，爰酌定相當擔
    保金額准許之，至於其敗訴部分，假執行之聲請已失所依附
    ，應併予駁回之。
六、結論：原告之訴為一部有理由、一部無理由，依民事訴訟法
    第385條第1項前段、第79條判決如主文。
中　　華　　民　　國　　96　　年　　6　　月　　20 　　日
                  臺灣宜蘭地方法院民事庭
                      法　官　楊麗秋
正本與原本無異。
如不服本判決，須於判決送達後20日內提出上訴狀(須附繕本)。
中　　華　　民　　國　　96　　年　　6　　月　　20   　日
                      書記官　廖文章
